【裁判字號】    98,易,858
【裁判日期】    981030
【裁判案由】    詐欺
【裁判全文】
臺灣高雄地方法院刑事判決               98年度易字第858號
公  訴  人  臺灣高雄地方法院檢察署檢察官
被      告  丙○○
選任辯護人  黃宏綱律師
            呂富田律師
上列被告因詐欺案件，經檢察官聲請簡易判決處刑（97年度偵字
第23953 號），本院高雄簡易庭認不宜以簡易判決處刑，改依通
常程序審理，本院判決如下：
    主  文
丙○○幫助犯詐欺取財罪，處有期徒刑月，如易科罰金，以新
臺幣壹仟元折算壹日。
    事  實
一、丙○○明知金融機構之存摺、金融卡及密碼，係個人理財之
    重要工具，為個人財產、信用之重要表徵，可預見提供予他
    人使用，有供作財產犯罪用途之可能，而一般人取得他人帳
    戶存摺之目的，在於取得不法所得款項及掩飾犯行不易遭人
    追查，雖尚未達於欲使其發生之程度，竟仍基於幫助他人遂
    行詐欺取財之不確定故意，於民國97年4 月23日至同月24日
    間某時，在不詳地點，將其於96年4 月19日申辦之合作金庫
    商業銀行三民分行帳號000-0000 000000000號帳戶（下稱合
    庫帳戶）之提款卡、密碼、存摺，提供予姓名、年籍均不詳
    之成年人所組成之詐欺集團使用，容任該詐欺集團使用上揭
    金融機構帳戶以遂行犯罪。嗣該詐騙集團成員乃共同基於意
    圖為自己不法所有之犯意聯絡：(一)於97年4 月24日17時30分
    許，撥打電話予丁○○，佯稱：其於東森購物之付款手續有
    誤，設定為分期付款，需至自動櫃員機操作更正云云，致丁○○陷於錯誤，於同日22時12分許，依指示將新臺幣（下同
    ）2 萬9,987 元轉帳至丙○○上開合庫帳戶內，旋於同日遭
    詐欺集團成員提領一空。(二)於97年4 月24日20時30分許，撥
    打電話予戊○○，佯稱：其於東森購物之付款手續有誤，設
    定為分期付款，需至自動櫃員機操作更正云云，致戊○○陷
    於錯誤，於同日某時，依指示分別將2 筆2 萬9,987 元共5
    萬9,974 元，轉帳至丙○○上開合庫帳戶內，旋於同日遭詐
    欺集團成員提領一空。嗣丁○○、戊○○察覺有異，報警處
    理而循線查悉上情。
二、案經高雄市政府警察局三民第一分局報告臺灣高雄地方法院
    檢察署檢察官偵查後聲請簡易判決處刑。
    理  由
壹、證據能力部分：
    按被告以外之人於審判外之陳述，雖不符前4 條之規定，而
    經當事人於審判程序同意作為證據，法院審酌該言詞陳述或
    書面陳述作成時之情況，認為適當者，亦得為證據，刑事訴
    訟法第159 條之5 第1 項定有明文。查本案認定事實所引用
    之卷內卷證資料，除原已符同法第159 條之1 至第159 條之
    4 規定、及法律另有規定等傳聞法則例外規定，而得作為證
    據外，並無證據證明係公務員違背法定程式所取得，而檢察
    官、被告及辯護人於本院行準備程序時，均同意其作為本案
    證據之證據能力，且本院審酌前揭陳述作成時之情況，並無
    違法取證之瑕疵，亦認以之作為證據為適當，是本件有關被
    告以外之人於審判外之言詞或書面陳述等供述證據，依前揭
    法條意旨，自均得為證據。
貳、實體部分：
一、訊據被告矢口否認有何幫助詐欺取財犯行，辯稱：伊當時為
    了爭取小孩監護權，需要製作資金證明，故與伊父親乙○○
    約定提供上開合庫帳戶供乙○○房屋出租時租金匯入之用，
    故於97年4 月23日攜帶存摺、提款卡前往合作金庫測試密碼
    並提領100 元，測試後因為怕父親忘記密碼所以將密碼寫在
    便利貼上與存摺、提款卡貼在一起，並將上開帳戶資料均放
    在牛皮紙袋中帶出門與朋友去海產店聚餐、唱卡拉OK，後來
    才發現整袋都不見了云云。惟查：
  (一)被告於96年4 月19日申辦上開合庫帳戶，同年5 月間開始作
    為薪資轉帳匯入之用，而該帳戶97年2 、3 月間離職後至97
    年4 月23日前即未再使用等情，業據被告於警詢、偵查及審
    理時均自承在卷（警卷第5 頁、偵卷第7 頁、院卷三第53頁
    ），並有合作金庫銀行新開戶建檔登錄單、合作金庫商業銀
    行三民分行97年9 月18日合金三民存字第0970004509號函及
    所附之歷史交易明細表各1 份在卷可查（警卷第12頁、偵卷
    第11-13 頁）；再被害人丁○○、戊○○因接獲詐欺集團電
    話對其等佯稱電視購物付款手續有誤，需至ATM 操作更正，
    致其等均陷於錯誤而匯入如前所述金額至被告上開合庫帳戶
    中等情，業據證人丁○○、戊○○於警詢時分別證述明確（
    警卷第8-11頁），並有被害人丁○○匯款之匯款單1 紙、被
    害人戊○○之中國信託商業銀行存摺影本與台新國際商業銀
    行交易明細各1 份（警卷第16頁、偵卷第3-4 、16-17 頁）
    及被告上開帳戶歷史交易明細表1 紙可稽，是此部份事實均
    已堪認定。又觀諸上開帳戶歷史交易明細表，可知被害人丁○○、戊○○所匯入之款項，均於匯入當日隨即遭人以金融
    卡提領方式領取一空，是以被告上開帳戶確遭詐欺集團人員
    用於詐騙被害人後匯款所用，已堪認定。
  (二)被告雖以前開情詞置辯，惟查，被告上開帳戶係於96年5 月
    間即開始作為薪資轉帳之用，且每月均有提款之紀錄，又被
    告雖稱其於97年4 月23日係為測試密碼而提領100 元，惟其
    甫於97年2 月12日提領2 萬元、1 萬元等情，亦為被告所不
    否認（院卷三第55頁），且有上開帳戶歷史交易明細表可證
    ，又查被告於98年2 月11日本院訊問時供稱：「（問：帳戶
    提款卡密碼是否記得？）答：xxxx（為保障被告隱私以代號
    表示），這是我電腦開機密碼，我提款卡密碼通常只會設兩
    個，不是xxxx就是yyyy」等語（院卷一第30頁），是被告申
    辦本件帳戶既係作為薪資轉帳之用，每月提領款項且達10月
    之久，復於本件案發後再經過近10月仍能於本院訊問時清楚
    記憶該提款卡之密碼及其記憶密碼之方式，顯然對於該密碼
    之記憶甚為明確、清晰，則其於97年4 月23日提領100 元之
    行為，是否單純因忘記密碼而進行測試，或係預期帳戶將為
    他人使用而將餘額提領一空，已屬有疑；次查，被告於本院
    訊問時供稱：97年4 月份與其父親乙○○住在一起，此與證
    人乙○○於審理中之證述相符（院卷一第30頁、院卷三第37
    、42頁），是被告與證人既係同住一處，自可隨時以口頭方
    式將密碼告知證人，並於證人不復記憶密碼時再行告知，甚
    至因預期該帳戶將由證人使用而於測試完畢後設定便於證人
    記憶之密碼，當不致捨上開對帳戶安全之保護較為妥善之方
    式而不為，反將密碼與提款卡同置一處，而徒增帳戶為他人
    不法使用之風險，是其所辯，顯然與常理有違。再查被告於
    偵查、審理中雖供稱：伊測試完密碼後，將帳戶資料都放在
    牛皮紙袋裡帶在身上，回到要出租的中華一路413 號4 樓整
    理東西，因為當天晚上要跟朋友聚餐，且房子在整理很亂，
    伊認為這些東西很重要，所以才把整袋帳戶資料一起帶去聚
    餐，之後伊喝醉了，被酒店的人送去旅館睡覺，本件合庫帳
    戶於97年2 、3 月間離職後即不常使用等語（偵卷第8 頁、
    院卷三第50、53、55頁），惟其於本院訊問時另供稱：「（
    問：為何於偵查中向檢察官說你帶著牛皮紙袋去喝酒，回到
    家後才發現紙袋不見了？）答：我那時是跟檢察官說我不確
    定有無帶牛皮紙袋在身上，我真的不知道何時不見的。」等
    語（院卷一第31-32 頁），是被告就究竟是否將帳戶資料攜
    帶出門聚餐一事，前後所述已有不同，自難遽信，且按一般
    人為免重要物品失竊，雖有隨身攜帶之情形，然因隨身物品
    保管上亦有其不便利性，若非經常使用或與外出目的相符，
    縱屬重要之物，亦無隨身攜帶之必要；且房屋具有防盜之功
    能，若非此功能因故喪失，將重要物品置於屋內本有避免遭
    竊之功能。查被告既已於97年2 、3 月間離職後未再使用本
    件合庫帳戶，則依其所稱已明知係欲前往與友人聚餐，竟仍
    將該等物品一併攜帶前往與友人飲酒作樂，並因疏未注意導
    致遺失等語，非但與其外出時之目的不符且毫無關連，又事
    後無故遺失亦與其稱認為該等物品較為重要而應妥善保管之
    心態互相矛盾，是其此部所辯，亦顯然與常情不符，而不足
    採信。
  (三)另自詐騙集團之角度審酌，衡諸該實際實施詐騙行為之人，
    既知以他人之帳戶掩飾犯罪所得，顯非智慧愚昧之人，自明
    知當今社會上一般正常之人因利用人頭帳戶遂行詐欺之行為
    橫行，如帳戶存摺、密碼、提款卡遭竊或遺失，為防止他人
    拾得或竊得其存摺、提款卡之人盜領其存款或做為不法使用
    而徒增訟累，必於發現後立即報警或向金融機構辦理掛失止
    付。且當原帳戶所有人掛失止付後，詐欺集團即無法以拾得
    或竊得之存摺、提款卡順利提領該帳戶內之存款，在此情形
    下，如仍以此帳戶作為其犯罪工具，則在向他人詐騙，並使
    被害人將款項匯入該帳戶後，極有可能因帳戶所有人掛失止
    付而無法提領，大費周章從事於犯罪之行為卻無法得償犯罪
    目的，此顯非該等財產犯罪份子所可能犯之錯誤。換言之，
    從事此等財產犯罪之不法份子，若非確知該帳戶所有人不會
    去報警或掛失止付，而確定能自由使用該帳戶提款、轉帳，
    則應不至於以該帳戶從事於財產犯罪。再衡以被告於97年4
    月23日將本件合庫帳戶內款項提領一空後，被害人旋於隔日
    即遭詐騙匯入款項至被告上述帳戶，且該筆匯款並隨即於同
    日即遭領取，此有前述帳戶歷史交易明細表1 份附卷可憑，
    更足見該詐騙集團於向被害人施以詐騙手段並前往提領款項
    之時，已知該帳戶之申辦人係有意提供使用，並確信該帳戶
    其時尚無被遭掛失止付之可能，始放心以之作為犯罪之工具
    ，是該帳戶非如被告所辯稱係屬遺失，而係被告同意交付使
    用等情，甚為明確。
  (四)又按金融帳戶係個人理財之工具，一般人向金融機構開設帳
    戶，並無任何法令之限制，只須提出身分證、印章即可辦理
    開戶，此為眾所週知之事實，則依一般人之社會生活經驗，
    苟見他人不自行申請開立帳戶而蒐集不特定人之帳戶使用，
    衡情應可知悉被蒐集之帳戶係被利用為與財產有關之犯罪工
    具。且近來利用人頭帳戶詐欺取財之犯罪類型層出不窮，該
    等犯罪多數均係利用人頭帳戶作為出入帳戶，並經媒體廣為
    披載，被告係成年且智力成熟之人，對此應知之甚詳，竟仍
    提供自己帳戶供他人使用，雖尚未達於確欲使其發生之程度
    ，惟仍足認被告確有幫助他人詐欺取財之不確定故意甚明。
  (五)至證人乙○○雖於審理時證稱：當時伊有要出租位於中華一
    路413 號4 樓之房屋，被告主動向伊表示因為與太太感情不
    好，想離婚爭取小孩的監護權，希望帳戶裡可以有經濟收入
    ，故伊與被告商討由被告提供帳戶資料供租金匯入，再由伊
    每月提領款項支付家用，錢不是要給被告，伊沒有跟被告詳
    細要求給伊哪些資料，被告也沒有跟伊說，但一般都要提款
    卡、存摺等物，才能看裡面是否還有錢，不記得有沒有叫被
    告把提款卡、密碼都交給伊，後來於因為被告帳戶掛失，所
    以租金都匯到伊自己的帳戶租金等語（院卷三第38-43 頁）
    ，被告並提出經本院公證之租約1 份為憑（院卷三第163-67
    頁），惟上開證人之證詞及證物，至多僅足證明其與被告間
    曾就以被告帳戶作為租金匯入之用一事有所討論、及高雄市
    鼓山區○○○路413 號4 樓之房屋確曾於97年5 月29日由證
    人與案外人李仲庭簽訂租約，此部份縱屬真實，仍均無法合
    理解釋被告前開所為顯然不符常情之辯詞，是證人之證詞及
    被告所提租約，均尚無從作為有利被告認定之依據。又被告
    雖另聲請傳喚亦曾於97年4 月24日匯款5000元至被告上開合
    庫帳戶之己○○到庭作證，其待證事實為己○○與詐欺集團
    之關係。惟證人己○○業經本院於98年2 月11日、98年10月
    21日先後2 次傳喚均未到庭，且該筆匯款雖係自己○○所申
    辦之第一商業銀行苓雅分行帳戶所匯出，有該銀行97年12月
    9 日（97）一苓字第268 號函在卷可查（院卷一第19-21 頁
    ），惟尚難認實際使用該帳戶而匯出該筆款項之人即為帳戶
    申辦人己○○本人；且自被告本件合庫帳戶之歷史交易明細
    表觀之，該筆匯款於匯入被告帳戶後隨即遭提領一空，與本
    件被害人遭詐騙後之手法相同，尚無證據證明該筆款項之匯
    入、提領均係取得該帳戶之詐騙集團所為測試帳戶之手法，
    因之本院認並無再行傳喚證人己○○到庭之必要，併此敘明
    。
  (六)綜上所述，被告前揭所辯既均與常理有所不符，顯係臨訟卸
    責之詞，不足採信，本件事證明確，被告幫助詐欺取財犯行
    堪以認定，應依法論科。
二、按刑法上之幫助犯，係對於犯罪與正犯有共同之認識，而以
    幫助之意思，對於正犯資以助力，而未參與實施犯罪之行為
    者而言。如未參與實施犯罪構成要件之行為，且係出於幫助
    之意思提供助力，即屬幫助犯，而非共同正犯。本件被告將
    所申設之帳戶資料交付詐欺集團使用，雖使該集團成員得基
    於詐欺取財之犯意，向被害人丁○○、戊○○施以詐術，致
    使被害人2 人均陷於錯誤，匯款至被告提供之上開帳戶中，
    遂行其詐欺取財之犯行，惟被告單純提供帳戶供人使用之行
    為，並不等同於向被害人2 人施以欺罔之詐術行為，且亦無
    證據證明被告有參與詐欺取財犯行之構成要件行為，是揆諸
    前揭說明，核被告所為，係犯刑法第30條第1 項前段、第33
    9 條第1 項之幫助詐欺取財罪。又被告以此一提供帳戶資料
    之幫助行為供犯罪集團為詐欺取財款項匯入之用，並使被害
    人2 人均陷於錯誤，匯入款項至被告之上開合庫帳戶中，使
    被害人等均受有損害，係以一行為同時觸犯數幫助詐欺取財
    罪，侵害不同被害人之財產法益，為同種想像競合犯，應依
    刑法第55條規定，論以一幫助詐欺取財罪處斷（臺灣高等法
    院暨所屬法院96年法律座談會刑事類提案第7 號意旨參照）
    。被告基於幫助之犯意而為詐欺構成要件以外之行為，為幫
    助犯，酌依刑法第30條第2 項規定減輕其刑。爰審酌被告將
    帳戶資料提供他人詐欺取財使用，紊亂社會正常交易秩序，
    並使檢警難以追查緝捕，被害人難以追償，助長詐欺歪風，
    且犯後飾詞狡辯，未見悔意及被害人2 人合計損失將近10萬
    元，金額非低等一切情狀，量處如主文所示之刑，並參酌前
    開犯罪情節，諭知如主文所示之易科罰金折算標準。
據上論斷，應依刑事訴訟法第452 條、第299 條第1 項前段，刑
法第339 條第1 項、第30條第1 項前段、第2 項、第55條、第41
條第1 項前段，刑法施行法第1 條之1 ，判決如主文。
本案經檢察官甲○○到庭執行職務。
中    華    民    國    98    年    10    月    30    日
            刑事第九庭  審判長  法  官  鄭詠仁
                                法  官  王碧瑩
                                法  官  黃沛文
以上正本證明與原本無異。
如不服本判決應於收受送達後10日內向本院提出上訴書狀，並應
敘述具體理由；如未敘述上訴理由者，應於上訴期間屆滿後20日
內向本院補提理由書（均須按他造當事人之人數附繕本）「切勿
逕送上級法院」。
中    華    民    國    98    年    10    月    30    日
                                書記官  鄧思辰
附錄本判決論罪法條：
中華民國刑法第30條
（幫助犯及其處罰）
幫助他人實行犯罪行為者，為幫助犯。雖他人不知幫助之情者，
亦同。
幫助犯之處罰，得按正犯之刑減輕之。
中華民國刑法第339條
（普通詐欺罪）
意圖為自己或第三人不法之所有，以詐術使人將本人或第三人之
物交付者，處5 年以下有期徒刑、拘役或科或併科1 千元以下罰
金。
以前項方法得財產上不法之利益或使第三人得之者，亦同。
前二項之未遂犯罰之。


司法院資訊處製作；財團法人民間司法改革基金會備份。
